臺灣高等法院刑事判決　　　　　　　　100年度上訴緝字第4號
上　訴　人
即　被　告　葉明潭
上列上訴人因違反肅清煙毒條例案件，不服臺灣臺北地方法院87
年度訴字第248號，中華民國87年3月13日第一審判決（起訴案號
：臺灣臺北地方法院檢察署86年偵字第15067號、第20559號），
提起上訴，本院判決如下：
    主  文
原判決關於葉明潭部分撤銷。
葉明潭免訴。
    理  由
一、公訴意旨以：被告葉明潭自86年5月間起至同年6月止，基於
    概括之犯意，連續在臺北市○○○路○段12巷2之3號住處施
    用毒品海洛因，於同月26日19時許，在上址為警當場查獲，
    因認被告犯肅清煙毒條例第9條第1項、第10條第1 項之罪嫌
    云云。
二、按案件時效已完成者，應諭知免訴之判決，且得不經言詞辯
    論為之，刑事訴訟法第302條第2 款、第307條分別定有明文
    。次按「於中華民國94年1月7日刑法修正施行前，其追訴權
    或行刑權時效已進行而未完成者，比較修正前後之條文，適
    用最有利於行為人之規定。」刑法施行法第8條之1亦有明文
    。被告行為時刑法第80條第1項第2款及第2 項關於追訴權之
    時效期間規定：「追訴權，因左列期間內不行使而消滅：(
    二)、3年以上10年未滿有期徒刑者，10年。前項期間自犯罪
    成立之日起算。但犯罪行為有連續或繼續之狀態者，自行為
    終了之日起算。」而94年1月7日修正，自95年7月1日起施行
    刑法第80條第1項第2款及第2 項則規定：「追訴權，因下列
    期間內未起訴而消滅：(二)犯最重本刑為3 年以上10年未滿
    有期徒刑之罪者，20年。前項期間自犯罪成立之日起算。但
    犯罪行為有繼續之狀態者，自行為終了之日起算」；又被告
    行為時刑法第83條之規定為：「追訴權之時效，如依法律之
    規定，偵查、起訴或審判之程序不能開始或繼續時，停止其
    進行。前項時效停止，自停止原因消滅之日起，與停止前已
    經過之期間，一併計算。停止原因繼續存在之期間，如達於
    第80條第1 項各款所定期間4分之1者，其停止原因視為消滅
    」；95年7月1日施行刑法第83條規定則為：「追訴權之時效
    ，因起訴而停止進行。依法應停止偵查或因犯罪行為人逃匿
    而通緝者，亦同。前項時效之停止進行，有下列情形之一者
    ，其停止原因視為消滅：(一)、諭知公訴不受理判決確定，
    或因程序上理由終結自訴確定者。(二)、審判程序依法律之
    規定或因被告逃匿而通緝，不能開始或繼續，而其期間已達
    第80條第1項各款所定期間4分之1者。(三)、依第1項後段規
    定停止偵查或通緝，而其期間已達第80條第1 項各款所定期
    間4分之1者。前二項之時效，自停止原因消滅之日起，與停
    止前已經過之期間，一併計算。」修正後刑法第80條所定追
    訴權時效期間較長，表示行為人被追訴之期限較久，自屬對
    行為人不利，惟新法第83條放寬得使追訴權時效消滅進行之
    事由，較有利於被告，故就追訴權時效期間之計算，依刑法
    施行法第8條之1「從輕原則」之規定，整體比較應適用修正
    前之刑法第80條之規定。另依「擇用整體性原則」，關於追
    訴權時效之停止進行，及其期間之計算，亦應一體適用修正
    前刑法第81條、第83條之關於追訴權時效規定（最高法院27
    年上字第2615號判例、99年臺上字第6435號判決參照）。
三、復按海洛因原屬肅清煙毒條例第2 條所規定毒品，並於同條
    例第9條第1項、第10條定有處罰明文。而毒品危害防制條例
    於87年05月20日制定公布（同年月22日生效），將海洛因列
    為該條例第2條第2項第1 款所稱之第一級毒品，並於同條例
    第10條第1項、第11條第1項就施用、持有第一級毒品之行為
    亦定有處罰之明文。肅清煙毒條例第9條第1項法定刑為三年
    以上七年以下有期徒刑，毒品危害防制條例第10條第1 項法
    定刑為六月以上五年以下有期徒刑，經比較後，以新法有利
    於被告。且肅清煙毒條例之施用毒品罪及毒品危害防制條例
    施用毒品罪，二者之法定刑均屬修正前刑法第80條第1項第2
    款「3 年以上10年未滿有期徒刑者」，追訴權時效期間均為
    10年。另依新制定之毒品危害防制條例，施用毒品者，須先
    經送觀察、勒戒，如有繼續施用毒品之傾向者，應裁定令入
    戒治處所施以強制戒治。強制戒治執行已滿三月，戒治處所
    認無繼續戒治之必要者，得檢具事證，報請裁定停止戒治，
    停止期間應付保護管束，其違反保護管束應遵守事項情節重
    大者，由檢察官聲請法院裁定撤銷停止戒治。強制戒治期滿
    或交付保護管束期滿，法院應為免刑之諭知，顯見被告如經
    該程序，得為免刑之諭知。經全部整體比較新（毒品危害防
    制條例）、舊（肅清煙毒條例）法，以新法即毒品危害防制
    條例有利於被告，依刑法第2條第1項但書規定，就被告施用
    第一級毒品海洛因之犯行，應適用毒品危害防制條例之規定
    論處。
四、經查：
(一)被告所犯毒品危害防制條例第10條第1 項施用第一級毒品罪
    ，該罪法定刑為6月以上5年以下有期徒刑，屬修正前（下同
    ）刑法第80條第1項第2款所定最重本刑為3 年以上10年未滿
    有期徒刑之罪，其追訴權時效期間為10年，又依刑法第83條
    第2項、第3項之規定，該追訴權時效應與因通緝而停止進行
    達追訴權時效4分之1之時效停止期間一併計算，故本案時效
    停止期間暨追訴權時效期間為12年6月。
(二)本件追訴權時效完成日之計算，自被告犯罪行為終了日「86
    年6月26日」起，加計開始實施偵查之日（86年6月28日）起
    至本院發布通緝之日（87年11月25日）止之期間計1年4月又
    28日（因追訴權已在行使中，不生追訴時效進行問題。參看
    最高法院82年第10次刑事庭會議決議、司法院釋字第一二三
    號、第一三八號解釋）。再加計上開因被告遭通緝，致本案
    審判程序不能開始之時效停止期間暨追訴權時效期間共12年
    6月，並扣除原審於87年3月13日判決至87年6月9日案件繫屬
    於第二審本院之期間計2 月又28日之案卷移送期間。是本案
    追訴權時效完成日應係「100年2月26日」。
(三)茲被告迄今仍未緝獲歸案，其所犯上開犯行追訴權已因時效
    完成而消滅。原審就被告非法施用海洛因行為予以論罪科刑
    ，原非無見（起訴書所指持有，應為施用所吸收），惟被告
    行為後，毒品危害防制條例業已施行，原審未及適用新修正
    規定，雖被告未依規定觀察勒戒，但被告犯行追訴時效業已
    完成，原判決關於被告部分即有可議，被告提起上訴，上訴
    書指摘原判決量刑過重，雖未必可採，惟原判決關於被告葉
    明潭違反肅清煙毒條例部分既有上開可議，即屬無可維持，
    應由本院將該部分撤銷改判，就被告被訴連續施用毒品部分
    ，逕行諭知免訴判決，並不經言詞辯論為之，以符法制。
據上論斷，應依刑事訴訟法第369條第1項前段、第364條、第302
條第2款、第307條，判決如主文。
中    華    民    國   100    年    3     月    18    日
                  刑事第九庭審判長法  官  陳貽男
                                  法  官  許必奇
                                  法  官  蔡聰明
以上正本證明與原本無異。
如不服本判決，應於收受送達後10日內向本院提出上訴書狀，其
未敘述上訴之理由者並得於提起上訴後10日內向本院補提理由書
（均須按他造當事人之人數附繕本）「切勿逕送上級法院」。
                                  書記官  張郁琳
中    華    民    國   100    年    3     月    18    日
毒品危害防制條例第10條：
施用第一級毒品者，處6月以上5年以下有期徒刑。
施用第二級毒品者，處3年以下有期徒刑。